【裁判字號】    98,訴,629
【裁判日期】    981230
【裁判案由】    不動產移轉登記
【裁判全文】
臺灣嘉義地方法院民事判決               98年度訴字第629號
原      告  甲○○
訴訟代理人  王百治律師
被      告  乙○○
訴訟代理人  李春錦律師
上列當事人間請求不動產移轉登記事件，本院於民國98年12月23
日言詞辯論終結，判決如下：
  主  文
原告之訴駁回。
訴訟費用由原告負擔。
  事實及理由
一原告主張：原告於民國68年間與被告各出資2分之1，共同購買
  坐落嘉義市○○段499、498號土地（下分別稱499號、498號土
  地），因上開土地均是農地，禁止移轉為共有，故約定499號
  土地登記於被告名下，498號土地登記於原告名下，為確保兩
  造權利，並於97年12月25日書立確認書。上開土地總面積9,
  143平方公尺，雙方各出資一半，應各有4,571.5平方公尺，惟
  原告僅分得4005平方公尺，被告尚應給付566.5平方公尺之土
  地予原告，該566.5平方公尺占5138平方公尺之比例為100000
  分之11025，故請求被告移轉499號土地所有權登記應有部分10
  0000分之11025予原告。又兩造之關係應為借名登記，爰以本
  起訴狀繕本之送達，通知被告終止借名登記契約，如認兩造關
  係為信託關係，亦以起訴狀繕本之送達作為向被告終止信託契
  約之意思表示。原告本於終止兩造間關係後之返還請求權及民
  法第179條不當得利之法律關係，請求被告移轉499號土地所有
  權登記應有部分100000分之11025予原告。又499號土地雖經公
  告徵收，但法院判決移轉登記是原始取得，不受公告期間禁止
  移轉登記之拘束。聲明：被告應移轉499號土地所有權應有部
  分100000分之11025予原告。
二被告則以：499、498號土地目前為嘉義市政府公告徵收，禁止
  分割、合併、移轉及設定他項權利，原告在公告徵收期間提起
  本件移轉登記之訴，應無依據。又兩造於97年12月25日簽立確
  認書之記載內容，即兩造就499、498號土地各有2分之1之所有
  權，其上建物之補償金亦各有領取2分之1之權利。嘉義市政府
  通知兩造共同領取498號、499號土地、同段496號土地之地上
  建物補償費12,262,779元及地上農作物補償費772,177元時，
  兩造曾就補償費及重劃後分回土地產權部分，達成口頭協議，
  同意補償費部分由被告領取540萬元，其餘7,634,956元由原告
  領取；土地部分，原告將496號土地重劃後分回之土地所有權6
  分之1，移轉為被告所有，被告則將499號土地重劃後分回之土
  地所有權移轉為原告所有，兩造依此口頭協議分別領取地上建
  物、農作物之補償費，惟原告於領取較多之補償費後，否認上
  開口頭協議，仍依97年12月25日確認書提起本件訴訟，應無理
  由等語。聲明：原告之訴駁回。
三下列事項為兩造所不爭執，應堪採認：
(一)498、499號土地為兩造共同出資購買，498號土地現登記為原
  告所有，499號土地現登記為被告所有。
(二)499號土地經嘉義市政府於98年7月28日公告徵收，公告期間自
  98年8月3日至98年9月2日，並於98年9月14日至9月17日發放補
  償費，已完成徵收。499號土地經嘉義市政府於98年11月2日核
  定發給抵價地。
四兩造爭執事項：原告請求被告移轉499號土地應有部分100000
  分之1025予原告，有無理由？茲論述如下：
  按實施區段徵收時，原土地所有權人不願領取現金補償者，應
  於徵收公告期間內，檢具有關證明文件，以書面向該管直轄市
  或縣（市）主管機關申請發給抵價地。該管直轄市或縣（市）
  主管機關收受申請後，應即審查，並將審查結果，以書面通知
  申請人。申請發給抵價地者，對其土地之權利義務，於接到該
  管直轄市或縣（市)主管機關核定發給抵價地通知時終止。土
  地徵收條例第40條第1項、第3項定有明文。經查，499號土地
  經嘉義市政府於98年7月28日公告徵收，公告期間自98年8月3
  日至98年9月2日，並於98年9月14日至9月17日發放補償費，已
  完成徵收，且499號土地於區段徵收公告時，經所有權人即被
  告，於區段徵收公告期間提出申領抵價地，經嘉義市政府於98
  年11月2日核定發給抵價地，並將於區段徵收工程開發完成後
  ，再辦理抵價地分配等情，已如前述，並有嘉義市政府98年12
  月2日函及檢附之內政部98年7月15日函、嘉義市政府98年7月
  28日公告在卷可稽，準此，499號土地既經被告申領抵價地，
  並經核定通知確定，是依前揭規定及說明，被告對499號土地
  之權利已終止，原告自無從再請求被告為499號土地應有部分
  移轉登記，是原告主張以終止兩造間借名或信託關係，並依
  民法第179條不當得利之法律關係，請求被告應移轉499號土地
  所有權應有部分100000分之11025予原告，自無理由。
五本件事證已臻明確，兩造其餘攻擊防禦方法，經核與本件判決
  結果不生影響，爰不一一論述，併此敘明。
六據上論結，原告之訴為無理由，依民事訴訟法第78條，判決如
  主文。
中    華    民    國    98    年    12    月    30    日
                     民事第三庭    法  官  蘇雅慧
以上正本係照原本作成
如對本判決上訴，須於判決送達後20日內向本院提出上訴狀
中    華    民    國    98    年    12    月    30    日
                                   書記官  劉昀匊

司法院資訊處製作；財團法人民間司法改革基金會備份。
